臺灣台中地方法院民事裁定　九十三年度婚字第一二八八號
　　原　　　告　甲○○
　　訴訟代理人　王俊凱律師
　　被　　　告　乙○○
右當事人間離婚事件，本院於民國九十四年一月二十七日言詞辯論終結，判決如左：
    主      文
准原告與被告離婚。
訴訟費用由被告負擔。
    事      實
甲、原告方面：
  一、聲明：求為判決如主文所示。
  二、陳述：
      兩造於民國（下同）七十二年四月九日結婚，育有一子，惟兩造感情失和，八
      十三年四月間，被告曾持球棒毆打原告，同年九月間，被告趁原告熟睡中，持
      刀械欲刺殺原告，致使原告不堪同居之虐待，惟顧及兩造子女，原告始終隱忍
      ，八十五年三月間，被告暴行不改，致原告忍無可忍，離家搬至台北縣三重市
      ○○路一００巷三弄五號四樓處所。兩造分居迄今已逾八年，被告不加聞問，
    　空有夫妻名份，並無實質夫妻關係，原告曾聲請板橋地方法院於九十三年五月
      十三日調解離婚（臺灣板橋地方法院九十三年度家調字第六五０號），兩造簽
      署離婚協議書，惟於板橋地方法院復訊時，被告又生反悔，提出要到台中地方
      法院云云，致調解不成立；復原告向鈞院聲請調解離婚（本院九十三年度家調
      字第七八八號），被告又稱事忙不能到庭。揆諸上情，本件原、被告雙方之所
　　　以婚姻出現重大破綻，夫妻雙方無法繼續共同生活，除因夫妻雙方之真摯感情
      基礎已然不存在，而婚姻之破綻更如前所述，或係因雙方個性不符，或係因雙
      方觀念上之重大歧異，或係因雙方家庭因素，實難完全歸咎於單方面，更無法
      一概而論認為係一造所導致者，因此本件夫妻雙方婚姻破綻之責任實應由原、
      被告雙方平均負責，此椿婚姻在客觀上已達難以繼續維持或回復婚姻之希望，
      該當民法第一千零五十二條第二項之「有重大事由難以維持婚姻者」，據此，
      爰依民法第一千零五十二條第二項之規定訴請離婚。
  三、證據：提出戶籍謄本及離婚協議書各一紙為證，並請求傳訊證人即兩造子女沈
      炤德。
乙、被告方面：未於言詞辯論期日到場，亦未提出書狀作何聲明或陳述。
    理      由
一、本件被告未於言詞辯論期日到場，核無民事訴訟法第三百八十六條所列各款情形
    ，爰依原告之聲請，由其一造辯論而為判決。
二、原告主張兩造於七十二年四月九日結婚，目前婚姻關係存續中，業據原告提出戶
    籍謄本一紙為證。
三、第按婚姻係以夫妻之共同生活為目的，配偶應互信互賴、相互協力，以保持共同
    生活之圓滿、安全及幸福，因而夫妻應相互尊重以增進情感和諧及誠摯之相處，
    此為維持婚姻之基礎，若此基礎不復存在，致夫妻無法共同生活，無復合之可能
    者，即應認有難以維持婚姻之重大事由存在。但其事由應由夫妻一方負責者，僅
    他方得請求離婚，是其所採者為消極破綻主義精神，而非積極破綻主義。關於是
    否為難以維持婚姻之重大事由，其判斷標準為婚姻是否已生破綻而無回復之希望
    。至民法第一千零五十二條第二項但書規定：「難以維持婚姻之重大事由應由夫
    妻之一方負責者，僅他方得請求離婚」，並非規範於夫妻雙方均可歸責時，禁止
    任何有責一方以婚姻無可維持之重大事由，提起離婚之訴。然亦非肯認單獨之有
    責配偶之離婚請求，否則無異承認恣意離婚，破壞婚姻秩序，且有背於道義，尤
    其違反自己清白（clean hands)之法理，有欠公允，同時亦與國民之法感情及倫
    理觀念不合。亦即一旦婚姻有違婚姻之目的，達破裂難以維持者，雙方縱均無過
    失或均有過失，亦均得請求離婚。惟如足以構成離婚原因之重大事由，應由夫妻
    之一方負責者，僅他方得請求離婚；倘若該重大事由，係夫妻間共同可歸責之過
    失行為所造成，夫妻雙方均須負責時，則應衡量比較雙方之有責程度，而許責任
    較輕之一方向應負主要責任之他方請求離婚，以符合公平；如雙方之有責程度相
    同，則雙方均得請求離婚，因而採消極（相對）破綻主義（最高法院八十八年台
    上字第一五一五號裁判、八十九年台上字第二三一六號裁判、九十年台上字第一
    九六五號、九十一年台上字第二０二三號裁判參照、89年11月台灣高等法院法律
    座談會參照）。又婚姻是否已生破綻而無回復之希望，應斟酌破壞夫妻共同生活
    之具體情事，是否客觀上達於動搖夫妻之共同生活，而喪失維持婚姻之意欲為斷
    。換言之，在當事人所主張難以維持婚姻之事實，在客觀上是否已達於倘處於同
    一境況，任何人均將喪失維持婚姻意欲之程度以決之。經查︰
    (1)原告主張兩造自八十五年三月間分居，迄今已逾八年，曾簽署離婚協議書等情
      ，經證人沈炤德即兩造子女到庭證述：「……他們二人以前就曾經簽過離婚協
      議書，只是沒有去戶政辦而已，而且她（按指被告）心態上認為他們已經離婚
      了，所以她也不願來開庭。我媽認為她已經簽離婚，心態上認為她們已經離婚
      ，也不願再見到爸爸，我跟她談過，縱使裁判離婚，她也認了。她們自我國中
      開始就分居，約有八年了，為了我，他們有時會有互動，但我認為他們已經沒
      有感情了。他們這八年來都沒有同房過，爸爸也沒有在家過夜，小時候我認為
      是爸爸的過失，現在我認為他們二人都有過失，我母親也習慣我爸不回家，她
      認為爸爸沒有消息是個好消息。如果能夠裁判離婚，我認為對這個家是最好的
      。我在家裡生活十四年，我認為這個是一直處於不平靜、不和諧的狀態，生活
      當中他們毫無交集，縱使三個人坐在一起吃飯，他們二人也不會互相交談。剛
      開始我爸爸回家時他們都會發生爭吵，到後來因他們都不講話，也就沒有了」
      等語（見本院九十三年十一月二十三日言詞辯論筆錄第二頁），按諸婚姻關係
      有其私密之特性，常為外人無法以感官察知之情況下為之，僅有營共同生活之
      家屬，因關係密切、契合，較外人能以其感官察知。而徵之證人沈炤德為兩造
      之子女，誼屬至親，苟非有此事實，衡情應不致於杜撰誣陷前揭事實，亦無維
      護對造之必要，況被告經合法通知，既不於言詞辯論期日到場爭執，亦不提出
      書狀答辯以供本院斟酌，是觀諸上情，證人沈炤德上開證詞，應堪可採。是按
      夫妻相處重在互敬互重，縱使原告確有做錯事之處，理應循理性溝通之方式處
      理，並非以不講話之冷戰方式相向。是衡之以上兩造子女沈炤德前揭證詞，兩
      造在共同生活期間即以冷戰方式衝突模式，顯見已無夫妻之情。再者，兩造早
      於八十五年三月間起已不營夫妻之共同性生活。是原告認兩造已無夫妻之情分
      ，且無夫妻共同生活之實，此顯與婚姻係一男一女之兩性結合，以組織家庭，
      共同生活為目的之宗旨相違背，原告主張兩造間有不能維持婚姻之重大事由，
      核屬有據。是原告主張兩造間因逾八年分居，而存有難以維持婚姻之重大事由
      乙情，尚非無由。又雖無法判定兩造之爭執，何人有過失？何人無過失？何人
      過失比較重？然非但在子女主觀上，已認為兩造個性、性格、生活習慣及行為
      模式等，差距太大，導致兩造感情不睦，而兩造在生活態度上，更經常發生磨
      擦，甚且認婚姻關係之維繫係非常痛苦，兩造心靈上無法契合外，更不能相互
      提攜照顧，亦不願維持婚姻之共同生活，而各自單獨生活。此徵之婚姻關係制
      度設計之本意，在使原來之個體透過此一關係獲得更多之幸福，如婚姻關係之
      維繫，僅為考量子女觀感或婚姻之形式，而反增痛苦，則有無繼續維繫之必要
      ，容有疑問。此外，健全之一方於脫離婚姻關係後，當可擺脫婚姻之陰影，尋
      求自我實現之機會，依憲法保障基本人權之精神，並無加以限制之必要，此與
      他方主觀上之嫌惡無關。是本件兩造上揭生活上敵對障礙，客觀上已達於不能
      排除之程度，則兩造徒有夫妻之名，用以羈伴雙方，亦為婚姻之目的所不容，
      任何人處於此情況下，均會有喪失維持婚姻之意欲，是原告認上情應認為屬於
      難以維持婚姻之重大事由，亦非無由。
    (2)再徵諸證人沈炤德另證稱：「八十三年間我母親確實有趁父親睡覺時，拿刀刺
      我父親的背部，事後母親也有跟我坦承，我母親認為她跟我父親的婚姻及家裡
      的一些事情她非常的憤怒難平，去年我還問過她這件事情，她還認為她的情緒
      還難以撫平。我曾經親眼看見母親拿棒球棒打父親，印象中是父親要離開家裡
      。父母間紛紛擾擾的情節一直在家裡上演，嚴重時還會暴力相向，我不會刻意
      去記憶。」「（兩造為何不分開？）自我高中畢業開始，約於九十年間，家裡
      就是過著三個人的生活，我過我自己的，父母也是各過各的生活，唯一的交集
      就是我在學校出事的時候。其實在我認為他們實際上就已經分開，從我很小開
      始他們就一直在談離婚的事情，但媽媽認為這樣有名無實的生活對她而言也無
      所謂，她也可以接受」等語（見本院九十四年一月二十七日言詞辯論筆錄）。
      是觀之前揭證人沈炤德證詞，在子女主觀上，認為兩造間存有太多不一樣，導
      致兩造感情不睦；且客觀上，婚姻關係誠摯相愛的基礎已不穩定，已無從保持
      共同生活之圓滿、安全及幸福，婚姻已生破綻，基礎亦已動搖，有如前述。是
      依雙方共同生活之全盤情況而觀察，原告認其精神上受有不可忍受之痛苦，尚
      非無由。
    (3)又觀諸證人沈炤德證稱：「……印象中，從小家裡每隔二、三個月就會有一場
      風暴，甚至我認為他們不講話反而更好，就像我生日時，雖然三人坐在一起吃
      飯，但他們一點互動都沒有。我認為他們離婚後，家裡就會平靜，這對我們三
      人是比較好的。母親比較主觀無法溝通，或許她會認為裁判離婚對她不公平，
      但也只是在拖時間而已，她曾經告訴我，即便判決離婚，她也無所謂。最近五
      、六年，父親偶爾會回來看我，約半年一次，媽媽就會離開，讓我和父親獨處
      ，實際上他們根本沒有共同生活在一起。」「……小時候或許會認為父親的過
      失比較大，但長大後我認為應是各半。我現在也有交往女友，我認為婚姻是互
      相的，母親是比較傳統的女性，有些態度或是價值觀不見得是對的，但她堅持
      己見，無法溝通，對另外一造而言也是無法共同生活的壓力。最近幾年父母沒
      有共同生活在一起的最主要原因是兩人個性不合」等語（見本院九十四年一月
      二十七日言詞辯論筆錄），是依兩造早自八十五年間起即未同房，形同陌路，
      宛如兩個個體分別存在，婚姻之意義盡失。且兩造既不能和諧相處，已如前述
      ，焉能冀望兩造維持正常之婚姻生活。況依兩造之地位、教育程度等，客觀上
      ，兩造並未保持其共同生活之圓滿、安全及幸福，或防止衝突之發生，並尊重
      對造，以增進情感之和諧，此實非夫妻相處之道。且依社會上一般經驗法則，
      若非兩造婚姻中夫妻彼此扶持、誠摯互信基礎已失，且婚姻關係已難以忍受，
      而達不堪繼續同居之痛苦之程度，衡之常情，當事人不可能簽立離婚書協議書
      ，此亦有原告提出離婚協議書影本一紙在卷足憑，是綜上證據及證人證詞觀之
      ，堪認原告前揭指訴尚非憑空虛構。是本件兩造前揭分居之障礙，客觀上已達
      於不能排除之程度，則兩造徒有夫妻之名，而無夫妻之實，僅為名份，而拘伴
      雙方，亦為婚姻之目的所不容，任何人處於此情況下，均會有喪失維持婚姻之
      意欲，是原告認上情應認為屬於難以維持婚姻之重大事由，亦非無由。本院另
      審酌原告所提之證據及證人證詞，自應認原告主張兩造婚姻存在難以維持婚姻
      之重大事由乙情，核屬有據可採。
四、未揆之上開法律之立法意旨，按婚姻係男女以終生生活為目的之共同生活關係，
    此共同生活體，倘事實上已經分居而各自獨立生活，雙方誠摰互信之感情基礎，
    可認不復存在。再者，婚姻乃一男一女之兩性結合，以組織家庭，共同生活為目
    的，且夫妻生活貴在相互扶持，更應互相協力保持共同生活之圓滿及幸福，互負
    共營家庭及夫妻生活之義務，此為維繫婚姻所必要，且依社會上一般觀念為體察
    ，即使是朝夕相處的夫妻，每天都會發現對方又有新的不同，其中有的或許很好
    、你很喜歡，有的卻不那麼可愛，必須多加包容，另你憎恨的，必須多溝通解決
    。如果，確定自己選擇是正確的，誠心接納原告，那就要除至自己尖銳的稜角，
    讓雙方的相處空間更圓融。若被告誠摯地希望與原告白首偕老，被告更應勉力為
    之。且那對夫妻不吵架或嘔氣，但吵完後雙方總得盡棄前嫌，好好再溝通。然被
    告竟以原告於七十九年間婚外情之事，以冷戰或暴力方式，處理感情及婚姻問題
    ，任一時氣憤挑起的冷戰，無限期僵下去，變成「歹戲拖棚」。而當初最親密的
    枕邊人，因為日漸減少共鳴而變得面目可憎。最珍貴的歲月，因為逐漸缺乏了分
    享感動而變得乏善可陳，此著實對兩造的家庭及婚姻產生不良的影響。是綜上各
    情，參互以觀，兩造既早已不營夫妻間之性生活逾八年，兩造宛如兩個個體分別
    存在，婚姻之意義盡失，而同居及互相扶助乃夫妻關係最重要之基礎，捨此則難
    期婚姻關係之穩定與健全。再者婚姻關係制度設計之本意在使原來之個體透過此
    一關係獲得更多之幸福，如婚姻關係之維繫反增痛苦，則有無繼續維繫之必要，
    容有疑問。是兩造既已八年餘不營夫妻生活，甚且互不交談。而依雙方共同生活
    之全盤情況而觀察，原告認其精神上受有不可忍受之痛苦乙情，應堪可採。觀諸
    前情，兩造既於個性及生活方式上皆已形同陌路，顯然已無法經營夫妻之共同生
    活，婚姻中夫妻彼此扶持之特質蕩然無存，更遑論心靈之契合，再斟酌婚姻關係
    中當事人雙方生活態度、性格、分居原因及其時間、雙方關係等綜合考量，應認
    兩造間存有難以維持婚姻之重大事由。而雙方既無夫妻之情分，現亦無夫妻共同
    生活之實，此顯與婚姻係一男一女之兩性結合，以組織家庭，共同生活為目的之
    宗旨相違背。綜上所述，本件原告主張兩造間有不能維持婚姻之重大事由，核屬
    有據，而兩造間之婚姻既已生破綻，而顯無回復之希望，否則，勉強維持婚姻之
    形式，反而會對雙方各自追求幸福生活之機會造成不必要之限制。是兩造個性不
    合，時生爭執，已無夫妻之情，進而分居，難謂應由夫妻之一方負責，原告據此
    提出離婚之請求，洵屬正當。本院參酌上開事證，認為兩造間之婚姻已生破綻，
    客觀上確實難以繼續維持婚姻共同生活，且顯無回復之希望。而就兩造長期以來
    ，皆未能協力謀求夫妻感情之和諧，以及就前揭爭執之責任歸屬，比較衡量兩造
    婚姻破裂之原因，難謂應由夫妻之一方負責，揆之上開說明，原告依上揭理由請
    求離婚，為有理由。從而原告依民法第一千零五十二條第二項請求判決離婚，洵
    屬正當，應予准許。
五、本件事實已臻明確，兩造其餘之攻擊及防禦方法，並不影響本件之判斷，爰不予
    一一調查審究，並此敘明。
六、結論：本件原告之訴為有理由，並依民事訴訟法第三百八十五條第一項前段、第
    七十八條判決如主文。
中　　　華　　　民　　　國　　九十四　　年　　　二　　　月　　一十七　　日
                              臺灣臺中地方法院家事法庭
                                  法    　官　 楊  熾  光
右為正本係照原本作成。
如不服本判決，應於送達後廿日內，向本院提出上訴狀並表明上訴理由，如於本判決
宣示後送達前提起上訴者，應於判決送達後廿日內補提上訴理由書（須附繕本）。
中　　　華　　　民　　　國　　九十四　　年　　　二　　　月　　一十七　　日
                                  書  記  官
